【裁判字號】    98,簡上,365
【裁判日期】    980728
【裁判案由】    詐欺
【裁判全文】
臺灣桃園地方法院刑事判決             98年度簡上字第365號
上  訴  人  乙○○
即  被  告
選任辯護人  李國煒律師
上列上訴人因詐欺案件，不服本院簡易庭中華民國98年3月17日
98年度壢簡字第400號第一審刑事簡易判決（聲請簡易判決處刑
案號：臺灣桃園地方法院檢察署98年度偵字第1948號），提起上
訴，本院管轄第二審之合議庭判決如下：
    主  文
上訴駁回。
    事  實
一、乙○○依其社會生活之通常經驗，可預見將金融機構帳戶之
    存摺、提款卡或密碼等帳戶工具交付他人，可能成為不法集
    團詐欺被害人財物時，供匯交、提領款項所用，進而幫助該
    不法集團遂行詐欺取財犯行，仍基於縱使他人利用其所提供
    之金融帳戶工具實施詐欺取財亦不違其本意之幫助詐欺不確
    定故意，於民國97年11月5 日後至同年月18日前某日，在臺
    灣地區某不詳地點，將其所有中國信託商業銀行中山分行帳
    戶（帳號為00000-0000000 號）之存摺、提款卡及密碼，提
    供予真實姓名年籍均不詳之已成年詐欺集團成員，供其所屬
    詐欺集團存、提款、轉帳及匯款之用，以此方式幫助該等詐
    欺集團成員向他人詐取財物。嗣該詐欺集團成員即於97年11
    月18日晚間7 時29分許，撥打電話予甲○○，佯裝為東森購
    物臺服務人員，詐稱因作業疏失將甲○○之消費設定為每月
    分期固定扣款，須持金融卡至郵局自動櫃員機查詢餘額並依
    指示操作，以取消分期付款之方式訛詐，致甲○○因而陷於
    錯誤，乃依詐騙集團成員指示，於97年11月18日晚間9 時許
    ，先後於臺南縣善化鎮○○路181 號便利商店內之自動櫃員
    機前，陸續匯款新臺幣（下同）2 萬9,000 元、2 萬9,000
    元、3 萬元、3 萬元及2 千元（以上合計12萬元）至乙○○
    之前揭中國信託銀行帳戶內。甲○○將款項匯入乙○○所提
    供之帳戶後，隨即由該詐騙集團以乙○○所提供之提款卡及
    密碼全數領出得逞。嗣因甲○○察覺有異報警處理，始經警
    循線查悉上情。
二、案經桃園縣政府警察局大園分局報請臺灣桃園地方法院檢察
    署檢察官偵查後聲請以簡易判決處刑。
    理  由
壹、程序方面：
一、按被告以外之人於審判外之言詞或書面陳述，除法律有規定
    者外，不得作為證據，刑事訴訟法第159 條第1 項固有明文
    ；惟被告以外之人於審判外之陳述，雖不符同法第159 條之
    1 至之4 規定，而經當事人於審判程序同意作為證據，法院
    審酌該言詞陳述或書面陳述作成時之情況，認為適當者，亦
    得為證據。又當事人、代理人或辯護人於法院調查證據時，
    知有第159 條第1 項不得為證據之情形，而未於言詞辯論終
    結前聲明異議者，視為有前項之同意，同法第159 條之5 亦
    定有明文。本件公訴人、被告及其辯護人於本院調查、審理
    時均同意以證人甲○○於警詢之陳述作為證據，本院審酌上
    開供述作成時之情況均屬正當，且與本案相關之待證事實具
    有關連性，而被告及其辯護人既未爭執其證據能力，亦未聲
    請傳訊，顯已放棄詰問權之行使，依上說明，應具有證據能
    力。
二、其次，本案認定事實所引用之文書證據，並無證據證明係公
    務員違背法定程式所取得，亦無刑事訴訟法第159 條之4 之
    顯有不可信之情況與不得作為證據之情形，本院斟酌本案卷
    內之證據並非非法取得，亦無證明力明顯過低之情形，且經
    本院於審判期日依法進行證據之調查、辯論，被告於訴訟上
    之程序權即已受保障，故前揭各該證據，亦均得採為證據，
    合先敘明。
貳、實體方面：
一、訊據被告乙○○矢口否認有何幫助詐欺之犯行，辯稱：我搬
    家的時候沒有把中國信託中山分行帳戶放好，搬的太匆忙，
    可能在路上掉了云云。辯護人則為之辯護略以：依被告配偶
    丙○○於本院審理中所證情節，可以確定被告確實有搬家，
    且於搬家過程中遺失存摺、提款卡及其上密碼，被告所為實
    不涉及犯罪云云。
二、經查：
(一)、前述中國信託中山分行帳戶為被告於94年12月6 日所開立使
    用一情，業據被告迭於警詢、偵訊及本院審理中坦承不諱，
    並有中國信託商業銀行股份有限公司97年12月23日中信銀集
    作字第97513859號函附開戶資料、國民身分證領補換資料查
    詢結果、歷史交易明細查詢報表等件在卷（見偵卷第20至53
    頁），是此部分之事實，應堪認定。
(二)、其次，被害人甲○○於97年11月18日晚間7 時29分許，接獲
    佯裝為東森購物台服務人員電話，向之詐稱因作業疏失緣故
    ，誤將甲○○之消費設定為每月分期固定扣款，要求被害人
    須持金融卡至郵局自動櫃員機查詢餘額並依指示操作，以取
    消分期付款，被害人信以為真，遂依指示於97年11月18日晚
    間9 時許，先後於臺南縣善化鎮○○路181 號便利商店內之
    自動櫃員機前陸續將其所有款項2 萬9,000 元、2 萬9,000
    元、3 萬元、3 萬元及2 千元（合計12萬元）匯入被告所有
    之上開中國信託中山分行帳戶內等受騙經過，業經證人甲○○於警詢中指訴明確（見偵卷第9 至11頁）。而被告所有中
    國信託中山分行帳戶，於97年11月18日，確曾陸續轉入2 萬
    9,000 元、2 萬9,000 元、3 萬元、3 萬元及2 千元（合計
    12萬元），且均係於轉入後隨即經由真實姓名年籍均不詳之
    成年人利用自動櫃員機跨行全數提領等情，亦有前開中國信
    託商業銀行股份有限公司函附帳戶理事交易查詢結果可稽（
    見偵卷第53頁）。此外，並有內政部警政署反詐騙諮詢專線
    紀錄表、臺南縣警察局善化分局善化派出所受理詐騙帳戶通
    報警示簡便格式表、自動櫃員機交易明細表等在卷可稽，足
    見被告所有前開帳戶確遭人不法使用於詐欺取財犯行至明。
(三)、至被告雖否認曾提供帳戶予他人使用，而以前揭情詞置辯，
    並聲請傳喚證人即其配偶丙○○為證。然查：
  1.詐欺正犯之所以須利用他人帳戶以遂行犯罪，其目的除係有
    意隱瞞資金流程外，更在避免偵查機關自匯款帳戶來源回溯
    追查以致身份曝光，方以他人帳戶供作存提詐得款項帳戶。
    而為確保所詐得款項不致遭不知情帳戶持有人提領，或不知
    情帳戶持有人逕自掛失而凍結帳戶之使用，甚或知情之帳戶
    持有人以辦理補發存摺、變更印鑑密碼之方式，將帳戶內所
    有款項提領一空，而使其費盡周章所詐得之款項化為烏有，
    詐欺正犯亦絕不可能使用他人所遺失之存摺、提款卡、密碼
    之帳戶，供作詐得款項匯入帳戶，以完全免除遭真正帳戶持
    有人提領或掛失之風險，並十足確保詐欺所得之利益。循此
    以觀，被告辯稱其帳戶之存摺、提款卡係因遺失而遭人不法
    使用云云，即有違常情。
  2.其次，被告於97年11月27日警詢時先是供稱：「（你於何時
    ？何地發現的？是如何發現的？情形如何？）在97年11月26
    日17時30分許在桃園縣觀音鄉○○村○○路235 號3 樓，找
    我的中國信託存摺預備轉帳時發現的，帳號是：000-000000
    000000……」、「（你被通報警示帳戶的這個戶頭資料是否
    有遺失過？）有遺失過。應該是97年11月16日晚上從臺北市
    搬至現住地址遺失的」云云（見偵卷第6 頁），嗣於本院準
    備程序中則改稱：「（你何時發現帳戶遺失？如何發現？）
    搬家後兩、三天，就是97年11月16日之後的兩、三天。我在
    整理東西的時候，想說要用到中山分行的帳戶去繳信用卡的
    卡費，……，轉帳的時候我才發現整袋的文件都不見了，遺
    失的東西有健保卡的繳費單、中山分行的存摺、提款卡、印
    鑑全部都不見了」云云（見本院卷第18頁反面至19頁），彰
    彰可見被告對其究係於何時發現帳戶遺失一節，或稱「97年
    11月26日下午5 時30分許」，或稱「97年11月16日之後的兩
    、三天」，已顯有矛盾。遑論被告於本院同一次準備程序中
    ，先是供稱：「（所以你是在97年11月19日就已經知道你的
    帳戶遺失？）是的」、「（你何時掛失？）大概是在97年11
    月18日」。而經本院質以其為何在97年11月19日知悉遺失帳
    戶，卻能在前一日即向銀行辦理掛失時，被告當庭翻異改稱
    ：「我是在11月18日的晚上知道的」云云。之後經本院再詢
    以是否可以確定係在97年11月18日晚上即知道遺失帳戶後並
    掛失，被告又供稱：「對，我有打去客服，我也可以確定」
    云云，惟此反適與被告先前於警詢中所述，其乃係於97年11
    月26日下午5 時30分許撥打電話聯繫銀行客服辦理掛失並經
    通知前往派出所製作筆錄各節相互歧異。足徵其就此部分所
    為辯解，亦有可疑。
  3.至證人即被告配偶丙○○於本院審理時固到庭證稱：我是在
    97 年11 月16日自臺北搬到桃園縣觀音鄉○○村○○路235
    號3樓 ，97年11月18日晚上，我們一起整理房間時，發現被
    告所有之中國信託中山分行帳戶存摺連同其上提款卡的密碼
    均已遺失，我們就先打電話去中國信託，他跟我們說已經是
    警示帳戶，要我們趕快報警，我們就報警處理云云（見本院
    98 年7月15日審判筆錄第3 至4 頁）。惟細繹其上開所述，
    非但恰巧與被告自身於警詢中所供述發現帳戶遺失之時間、
    情節相互衝突，有如前述，且果證人丙○○前開所證實在，
    亦即被告早已於97年11月18日晚上即以電話向中國信託辦理
    掛失，並因此獲知帳戶遭列警示一節屬實，被告又豈會在明
    知自己帳戶已遭列為警示，仍遲於97年11月27日，亦即相隔
    將近10日後，始前往大園分局觀音分駐所製作調查筆錄？明
    顯背離常情極甚。衡之被告與證人係屬夫妻關係，彼此情誼
    甚篤，本難排除其事後為迴護被告之可能，遑論其上開所證
    ，又核與被告警詢中之陳述及相關卷存事證明顯不符，本院
    自難採為對被告有利之認定。
  4.再者，細繹前述歷史交易清單所載，可知被害人甲○○於97
    年11月18日匯款至被告上開帳戶後，未幾即遭人各跨行陸續
    提領完畢，核與一般使用自動櫃員機提領款項者，如跨行提
    款須加收6 元手續費之交易常情相符，堪認前開被害人甲○○遭詐騙之款項確係以被告金融卡插入自動櫃員機內提領之
    方式取出。而欲使用晶片卡領取款項者，須於金融機構設置
    之自動櫃員機上依指令操作，並輸入正確之密碼，方可順利
    領得款項，由此可見，如非經帳戶持有人同意、授權而告知
    金融卡密碼，單純持有金融卡之人，欲隨機輸入號碼而領取
    款項之機會，以晶片金融卡有密碼之設計，未經持款人授權
    之人任意輸入號碼而能與正確之密碼相符者，機率實在微乎
    其微。被告就此固於偵查中辯稱：伊將密碼寫在小紙條上而
    與提款卡放在一起云云，惟查：
  (1)一般民眾為避免密碼及金融卡片同遭他人取得、利用，均知
    卡片應與其密碼分別保存，或者將密碼牢記心中，不在任何
    物體上標示或載明密碼，以免徒增帳戶款項遭人持卡併同輕
    易得知之密碼而盜領存款。衡以被告三十歲之年紀，復知如
    何辦理掛失手續，顯非至愚之輩，就此等通常社會生活經驗
    及常識已難諉為不知。參以被告迭於本院偵審過程中一再表
    示系爭帳戶係伊日常生活所使用之主要帳戶，且係唯一帳戶
    ，而觀乎該帳戶客戶歷史交易清單，亦顯示該帳戶自開戶後
    即經常有以提款卡取款之紀錄，則依上開提款卡使用情形及
    次數觀之，尤難認定被告確有無法記憶密碼而須將之與提款
    卡併同存放之必要。
  (2)至證人丙○○於本院審理時固又證稱：我知道被告提款卡上
    有寫密碼，且經公訴人質以被告既然經常使用提款卡領錢，
    為何還要把密碼寫在提款卡上時，證人丙○○亦證稱：之前
    寫的，後來沒有想到要把它弄掉云云（見本院98年7 月15日
    審判筆錄第5 、7 頁），然此其就此部分所證，明顯核與被
    告於偵訊時供稱：「我密碼寫在小紙條與提款卡放在一起」
    云云（見偵卷第58頁）相互矛盾。證人就此部分所證，既無
    法資以佐證被告所辯屬實，更難逕採為對被告有利認定之依
    據。
  5.本件檢察官起訴書雖記載被告係於97年11月18日前某日，將
    前開中國信託中山分行帳戶之存摺、提款卡及密碼提供他人
    詐騙使用，而本件被告於本院審理中仍一貫否認有提供帳戶
    之情，致不能明其交付帳戶存摺、提款卡及密碼之正確時間
    及地點。惟查，依卷附被告帳戶之帳戶歷史交易查詢結果所
    示，該帳戶既自97年11月6 日起即由黃庭芸匯款2,000 元於
    其帳戶內，且於匯入後旋即於當天遭人以提款卡跨行提領一
    空；之後同年11月10日又由不詳人士先後匯入1 萬6,000 元
    、3,000 元，嗣當日隨即跨行轉出1 萬8,846 元；同年11月
    11日再由不詳人士匯入1,500 元，並於同年月18日遭人跨行
    領出1,000 元、600 元。經本院就此先後提示並詢以被告及
    證人上開存提交易就係由何人所為時，被告及證人丙○○均
    一致表示既不認識黃庭芸，亦不知上開存提紀錄係由何人所
    為。證人丙○○甚至當庭明白證稱：「（剛剛提示的期間97
    年11月6 日到同年月18日止，這段期間被告有無工作或其他
    額外收入？）都沒有，家裡的收入都是靠我一個人工作所得
    ，也沒有跟親戚朋友借」等語，顯見上開各該筆匯款提領情
    形，概與被告及其配偶丙○○無關，併參以本件被害人甲○○乃係於97年11月18日晚間7 時29分許接獲詐騙電話，堪認
    被告最後一次使用上開帳戶之時間應為97年11月5 日，基此
    可認被告係於97年11月5 日後至同年月18日前某日，將系爭
    帳戶存摺之提款卡、密碼等物交付予詐騙集團成員使用甚明
    。起訴書就此所為記載，尚有未洽，應予更正。
  6.綜上所述，被告否認提供帳戶予他人，辯稱存摺、提款卡及
    其密碼均係遺失云云，核係臨訟杜撰之詞，難以採信。被告
    將其所有中國信託中山分行帳戶之存摺、金融卡及密碼提供
    予他人使用一節，應堪認定。
(四)、衡諸目前金融機構接受客戶申請一般存款帳戶之現況，任何
    人均可無額外費用負擔或條件，輕易辦理金融帳戶存摺使用
    ，如無正當理由，實無借用他人存摺使用之理，而金融存摺
    事關個人財產權益之保障，倘有不明之金錢來源，甚且攸關
    個人法律上之責任，其專有性甚高，其專有性甚高，除非本
    人或與本人親密、信賴關係者，難認有何理由可自由流通使
    用該存摺，一般人均有妥為保管及防止他人任意使用之認識
    ，縱特殊情況偶需交付他人使用，亦必深入瞭解用途及合理
    性，始予提供，且該等專有物品如落入不明人士手中，而未
    加以闡明正常用途，極易被利用為與財產有關之犯罪工具，
    此為吾人依一般生活認知所易於體察之常識。而有犯罪意圖
    者，非有正當理由，竟徵求他人提供帳戶，客觀上可預見其
    目的應係供為某筆資金之存入，後再行領出之用，且該筆資
    金之存入及提領過程係有意隱瞞其流程及行為人身分曝光之
    用意，一般人本於一般認知能力均易於瞭解。而一般詐欺集
    團即常以向不特定人收購或租用金融帳戶存摺之方法而從事
    如同本案之詐欺犯罪模式，報章、雜誌、電視亦常有報導。
    查被告立於不惑之年，又非無通常社會生活經驗之人，明知
    存摺、金融卡等有關個人財產、身分之物品，倘淪落於不明
    人士手中，極易被利用為與財產有關之犯罪工具，竟仍將其
    存摺等物交付予與其身分上不具密切關係之人，顯然對於該
    帳戶將作為不法使用，予以容任。是雖卷內事證並無積極證
    據證明被告知悉該詐欺正犯將如何犯罪，而無法於本件認定
    被告有與該詐欺集團實施詐欺犯行之共同犯意聯絡，惟被告
    既對金融帳戶交付他人使用，可能遭持以從事財產犯罪予以
    容任，其有幫助他人犯詐欺取財罪之不確定犯罪故意甚明。
    綜上，本件事證明確，被告犯行洵堪認定，應依法論科。
、論罪科刑：
一、按刑法上之幫助犯，係對於犯罪與正犯有共同之認識，而以
    幫助之意思，對於正犯資以助力，而未參與實施犯罪之行為
    者而言（最高法院75年度臺上字第1509號、88年度臺上字第
    1270號判決意旨併參）。是若未參與實施犯罪構成要件之行
    為，而係出於幫助之意思提供助力，即屬幫助犯，而非共同
    正犯。查被告基於幫助詐欺取財犯行之不確定故意，提供其
    所有之中國信託中山分行帳戶存摺、提款卡及密碼予真實姓
    名年籍不詳之成年人，該人並利用被告之幫助，意圖為自己
    不法之所有，基於詐欺之犯意，施用詐術使被害人甲○○陷
    於錯誤，因而轉帳匯款至被告所提供之上述銀行帳戶內，因
    被告所為係參與詐欺罪構成要件以外之行為，且在無證據證
    明被告係以正犯而非以幫助犯之犯意參與犯罪之情形下，應
    認其所為係幫助犯而非正犯行為。是核被告所為，係犯刑法
    第30條第1 項前段、第339 條第1 項幫助詐欺取財罪。又被
    告既係幫助他人犯罪，犯罪情節及其惡性尚難逕與實施詐騙
    之正犯為等同評價，爰依刑法第30條第2 項之規定減輕其刑
    。
二、原審經詳細調查及審理後，認定被告應成立幫助犯詐欺取財
    罪，引用刑法第30條第1 項前段、第2 項、第339 條第1 項
    、第41條第1 項前段，刑法施行法第1 條之1 第1 項、第2
    項前段為依據，並審酌被告明知詐騙行為猖獗，卻仍將自己
    所有之金融機構帳戶提供予不法份子使用，助長他人犯罪之
    風氣，並使不法份子易於逃避犯罪之查緝，嚴重破壞社會治
    安及造成被害人尋求救濟之困難，其行為實不足取，犯後猶
    否認犯行，亦難認有悔意，惟念及無前科紀錄，並考量本件
    被害人遭詐騙之金額等一切情狀，量處被告有期徒刑3 月，
    如易科罰金，以新臺幣1,000 元折算1 日，經核其認事用法
    並無違誤，量刑亦屬允洽。被告上訴猶執陳詞否認犯罪，並
    無理由，應予駁回。
據上論斷，應依刑事訴訟法第455 條之1 第1 項、第3 項、第36
8 條，判決如主文。
本案經檢察官吳佳美到庭執行職務。
中    華    民    國    98    年    7     月    28    日
                  刑事第八庭    審判長法  官   林惠霞
                                      法  官   張明儀
                                      法  官   呂綺珍
附錄論罪科刑法條：
中華民國刑法第339條
（普通詐欺罪）
意圖為自己或第三人不法之所有，以詐術使人將本人或第三人之
物交付者，處5 年以下有期徒刑、拘役或科或併科1 千元以下罰
金。
以前項方法得財產上不法之利益或使第三人得之者，亦同。
前二項之未遂犯罰之。
以上正本證明與原本無異。
不得上訴。
                                      書記官   范升福
中    華    民    國    98    年    7     月    28    日


司法院資訊處製作；財團法人民間司法改革基金會備份。
